【裁判字號】    99,消債聲,167
【裁判日期】    991022
【裁判案由】    聲請免責
【裁判全文】
臺灣板橋地方法院民事裁定           99年度消債聲字第167號
聲  請  人
即債 務 人  李幸芸
代  理  人  謝智潔律師
相  對  人  台新國際商業銀行股份有限公司
即債 權 人
法定代理人  吳清文
相  對  人  臺灣新光商業銀行股份有限公司
即債 權 人
法定代理人  李增昌
代  理  人  陳建富
相  對  人  國泰世華商業銀行股份有限公司
即債 權 人
法定代理人  汪國華
代  理  人  謝明璁
相  對  人  遠東國際商業銀行股份有限公司
即債 權 人
法定代理人  洪信德
相  對  人  聯邦商業銀行股份有限公司
即債 權 人
法定代理人  李憲章
代  理  人  蕭智中
相  對  人  摩根聯邦資產管理股份有限公司
即債 權 人
法定代理人  葉世禧
代  理  人  蕭智中
相  對  人  萬榮行銷股份有限公司
即債 權 人
法定代理人  劉五湖
代  理  人  王怡潔
相  對  人  中國信託商業銀行股份有限公司
即債 權 人
法定代理人  辜濂松
相  對  人  大眾商業銀行股份有限公司
即債 權 人
法定代理人  陳建平
代  理  人  陳眉秀
相  對  人  台灣金聯資產管理股份有限公司
即債 權 人
法定代理人  沈臨龍
上列債務人李幸芸因消費者債務清理事件，本院裁定如下：
    主  文
債務人李幸芸不免責。
    理  由
一、按法院為終止或終結清算程序之裁定確定後，除別有規定外
    ，應以裁定免除債務人之債務，消費者債務清理條例第132
    條定有明文。又債務人有下列各款情形之一者，法院應為不
    免責之裁定，但債務人證明經普通債權人全體同意者，不在
    此限：一、於七年內曾依破產法或本條例規定受免責；二、
    隱匿、毀損應屬清算財團之財產，或為其他不利於債權人之
    處分；三、捏造債務或承認不真實之債務；四、因浪費、賭
    博或其他投機行為，致財產顯然減少或負擔過重之債務，而
    生開始清算之原因；五、於清算聲請前一年內，已有清算之
    原因，而隱瞞其事實，使他人與之為交易致生損害；六、明
    知已有清算原因之事實，非基於本人之義務，而以特別利於
    債權人中之一人或數人為目的，提供擔保或消滅債務；七、
    隱匿、毀棄、偽造或變造帳簿或其他會計文件之全部或一部
    ，致其財產之狀況不真確；八、故意於財產及收入狀況說明
    書為不實之記載，或有其他故意違反本條例所定義務之行為
    ，亦為同條例第134 條所明定。
二、本件債務人李幸芸聲請消費者債務清理事件，前經本院於民
    國97年9 月4 日裁定開始清算程序（本院97年度消債清字第
    23號），並於98年2 月27日終止清算程序確定在案（本院97
    年度執消債清字第6 號），而上開終結清算程序部分因未據
    債權人抗告，業已告確定。經本院分別於99年8 月30日、同
    9 月6 日發函通知債權人及債務人，於10日內就本院應否裁
    定免除債務人債務陳述意見，其等意見如下：
  (一)債務人具狀陳稱：其獨力扶養4 名未成年子女，無法覓得固
    定工作，經濟來源除偶爾打零工外，完全靠政府每月新台幣
    （下同）12,400元低收入補助與3,000 元房租津貼，每月僅
    15,400元支付全家生活所需，難以維持基本生活。而債務人
    長子高○傳就讀不受政府補助之夜校高職，長女高○縉因無
    錢就學，故不受低收入戶支就學補助。至於3,000 元的房租
    為97年為政府編列預算補助，98年則未有此項預算，故全家
    每月受政府補助僅4,400 元，債務人全家窮無立錐之地，何
    況清償債務。而依債務人子女之生父高清池最新財產清單與
    96年度所得清單，其雖有台北縣新莊市房地1 棟，惟該屋為
    其與其妻子陳淑娥等一家人居住之房屋，且其在宜蘭縣礁溪
    鄉所有之土地，雖有價值但僅持分2/10，無法處分該土地，
    況高清池本身並無工作且另有家庭，故無法供給4 名未成年
    子女生活費用。此外，債務人之次子高○嘉為過動兒，需要
    提供密集教養與教育輔導，故債務人只得在家教養次子，使
    打零工的日數減少，更加無還款能力，請求鈞院准予免責裁
    定等語。
  (二)債權人台新國際商業銀行股份有限公司（下稱台新國際商銀
    ）表示：觀諸債務人現金卡提領明細，債務人於92年11月提
    領現金29,200元，93年6 月提領現金33,000元，94年2 月提
    領現金30,000元，94年3 月提領現金20,000元，94年4 月提
    領現金40,000元，94年9 月提領現金20,000元，94年10月提
    領現金20,000元，94年11月提領現金20,000元，94年12月提
    領現金40,000元，95年1 月提領現金110,000 元，95年2 月
    提領現金139,000 元，如此巨額提領，顯非日常生活所需；
    又觀諸信用卡消費明細，多有屈臣氏、遠東百貨、全虹通信
    等消費，其中95年2 月於燦坤實業消費高達48,219元，於全
    國電子消費高達27,900元，95年3 月於遠東百貨消費達4,27
    6 元，難謂非屬奢侈行為。是債務人於其經濟狀況不佳之情
    形，猶恣意揮霍，既知無力償還債務，卻仍多為高額消費，
    負債原因顯然係因奢侈浪費致債台高築，顯有消費者債務清
    理條例第134 條第4 款之事由，應不予免責。
  (三)債權人國泰世華商業銀行股份有限公司（下稱國泰世華商銀
    ）表示：觀諸債務人之信用卡消費明細，主要有遠東百貨、
    屈臣氏、老牛皮、萬岳運動用品、阿瘦皮鞋、玩美女人服飾
    精品、爭鮮迴轉壽司、台新銀行預借現金、日盛銀行預借現
    金等，多為「百貨、服飾、皮鞋、預借現金」等，顯非一般
    日常生活之所必需，實有消費者債務清理條例第134 條第4
    款情形。
  (四)債權人遠東國際商業銀行股份有限公司（下稱遠東國際商銀
    ）表示：債務人為民國59年次，應非無工作能力之人，且非
    陷於無法生活或完全無法自給之地步者，而各債權人於清算
    程序中未獲分文分配，是應審酌債務人有無構成消費者債務
    清理條例第133 條不應免責之情事。另就債務人之消費態樣
    觀之，債務人曾向本行申請信用卡專案借款100,000 元，倘
    債務人已知背負相當高額之債務，自應撙節開支，而債務人
    卻仍進行超乎本身財務能力之奢侈消費，顯屬有奢侈浪費行
    為導致欠債之情事，已屬消費者債務清理條例第134 條第1
    項第4 款事由，應不予免責。
  (五)債權人聯邦商業銀行股份有限公司（下稱聯邦商銀）表示：
    觀觀諸債務人歷年消費明細，債務人之債務累積為過度消費
    ，其於燦坤實業股份有限公司單月即大額消費56,896元，次
    月復於燦坤實業、遠東百貨等場所消費，且僅繳最低應繳金
    額，隔月旋即逾期繳款，此一交易習慣難免予人有奢侈浪費
    之感，有消費者債務清理條例第134 條第4款事由。
  (六)債權人摩根聯邦資產管理股份有限公司表示：觀諸債務人消
    費紀錄，其於92年1 月預借現金136,236 元，金額已遠逾生
    活必要所需，且債務人慣於財務透支，顯見其浪費財產，故
    有消費者債務清理條例第134 條第4款情形，應不予免責。
  (七)債權人萬榮行銷股份有限公司表示：債務人信用卡消費明細
    ，於94年5 月至9 月消費筆數少且全額繳清，並停止使用4
    個月，於95年2 月大額消費與預借現金後即僅繳納最低金額
    ，翌月即無繳納任何款項，其消費明細不乏有多筆高額消費
    與預借現金，其中較為異常為95年2 月台新國際商業銀行預
    借現金40,000元，燦坤實業股份有限公司消費21,366元，3
    月MOTOROLA通訊行消費16,000元，此有萬泰銀行信用卡帳款
    通知書可稽。債務人如此恣意消費且大額預借現金，顯超出
    其薪資之收入情況，有奢侈、浪費、非屬通常生活所需之開
    銷或有其他不當之清事。簡言之，債務人僅是謀求借款卻無
    還款計劃及打算，其行為即有相當之道德風險，實與消費者
    債務清理條例第134 條第4 款所稱之不免責事由相當，應不
    予免責。
  (八)債權人中國信託商業銀行股份有限公司（下稱中國信託商銀
    ）表示：債務人於本行欠款皆係現金卡密集借款所致，債務
    人需說明是否已知經濟情況不佳無法負擔還款之際，猶持續
    借款造成惡化負債之情形，債務人當時之負債已逾越可得支
    配之所得，承擔逾越其收入之高額風險，不啻將其承擔之風
    險逕行轉嫁於債權人負擔，不符公平原則，並有因浪費、賭
    博、或其他投機行為，致負擔過重債務，而聲開始清算原因
    之情形。且債務人年僅40，正值壯年，應具充足之工作與還
    款能力，應竭力清償債務，以防消費者債務清理條例被濫用
    ，影響債權人公平受償之權利。此外，應審酌債務人有無構
    成該條例第133 條不應免責之情事。債權人認應裁定不予免
    責，俾維各債權人權益。
  (九)債權人大眾商業銀行股份有限公司（下稱大眾商銀）表示：
    債務人年僅40歲，非無能力工作，雖稱其支出大於收入，實
    應更積極投入工作或儘量減低開銷才是，如今卻依賴清算來
    減輕負擔，似不符消費者債務清理條例當初立法用意。又觀
    諸債務人之信用卡消費明細，債務人於94年8 月份消費47,8
    16元（其中遠東百貨消費5,414 元、松青超市消費2,603 元
    、勝立生活百貨消費38,700元) ，94年9 月於勝立生活百貨
    消費25,844元，94年11月於城永百貨有限公司消費14,400元
    ，94年12月於全虹通信消費10,305元，95年1 月份消費23,2
    39元（其中ARTDECO 消費13,075元、家福股消費10,164元)
    ，95年3 月份消費10,524元；另以現金卡於92年1 月提領現
    金80,000元，92年5 月提領現金4,000 元，92年11月提領現
    金10,000元，94年4 月提領現金30,300元，94年8 月是領現
    金8,278 元…等，其消費性質屬於非一般通常生活之必要費
    用，且平均月消費疑逾越可得支配之所得，致債務益發增多
    而不能清償，足認債務人有消費者債務清理條例第134 條第
    4 款所稱因浪費、賭博或其他投機行為，致財產顯然減少或
    負擔過重之債務之情形，應不予免責等語。
三、經查，本件依債權人所提之債務人現金卡交易明細表，債務
    人於92年11月7 日至95年2 月23日間向台新國際商銀預借現
    金35筆，金額總計為536,200 元（見本院卷第27頁）；於92
    年10月28日至95年1 月9 日止向中國信託商銀預借現金8 筆
    ，金額合計95,018元（見本院卷第54至57頁）；於92年1 月
    15日至95年8 月25日止向大眾商銀預借現金10筆，金額合計
    135,578 元（見本院卷第65頁）。再觀諸債務人之信用卡消
    費明細，債務人於92年10月24日持台新國際商銀信用卡預借
    現金1,000 元（見本院卷第28頁）；分別於95年2 月27日、
    95 年3月7 日持國泰世華商銀信用卡預借現金3 筆，金額合
    計50,000元（見本院卷第34頁）；於94年3 月22日持遠東國
    際商銀信用卡辦理信用卡專案借款100,000 元（見本院卷第
    38頁）；於92年1 月14日持聯邦商銀信用卡預借現金136,23
    6 元（見本院卷第45頁）；於95年2 月27日持萬泰商銀信用
    卡預借現金2 筆，金額合計40,000元（見本院卷第50頁）。
    綜上所述，債務人於92年1 月14日至95年3 月7 日，共計39
    個月之期間內消費性融資所貸得之金額，合計高達1,094,03
    2 元（計算式：536,200 元＋95,018元＋135,578 元＋1,00
    0 元＋50,000元＋100,000 元＋136,236 元＋40,000元＝1,
    094,032 元），平均每月貸款28,052元（計算式：1,095,03
    2 元÷39個月＝28,052元，元以下四捨五入），惟債務人於
    上開期間每月預借現金及信用貸款之金額，顯高於其聲請清
    算時所陳報之每月支出12,400元【計算式：房租7,000 元＋
    生活雜支1,080 元＋4 名未成年子女扶養費（1,080 元×4
    ）＝12,400元（見本院97年度消債清字第23號卷第46、47頁
    ，財產及收入狀況說明書）】，是以債務人上開借貸金額顯
    然逾越其每月家庭生活必要支出，足認其上開支出已明顯逾
    越一般人日常生活必要之支出金額，遑論債務人亦受有政府
    每月發放之低收入戶補助9,400 元及房租津貼3,000 元（見
    前揭卷第46頁，財產及收入狀況說明書）。此外，債務人之
    消費均係集中於松青商業股份有限公司、屈臣氏、遠東百貨
    股份有限公司、勝立生活百貨、城永百貨有限公司、ARTDEC
    O 、家福有限公司、聯強電訊、全虹通信、MOTOROLA- 榮昇
    、燦坤實業股份有限公司、全國電子、老牛皮、阿瘦皮鞋、
    萬岳運動用品、玩美女人服飾精品、生活工場等處，例如，
    債務人分別於94年2 月19日、94年3 月8 日、94年3 月21日
    以台新商銀信用卡於屈臣氏消費3 筆，金額共計10,154元（
    見本院卷第28頁）；於95年2 月間以台新商銀信用卡分別於
    燦坤實業股份有限公司- 新埔店、燦坤實業股份有限公司-
    中和旗、全國電子消費6 筆，金額合計76,119元（見本院卷
    第28頁）；於94年4 月1 日持國泰世華商銀信用卡於遠東百
    貨股份有限公司消費5,600 元（見本院卷第34頁）；分別於
    94年4 月2 日、94年4 月5 日持國泰世華商銀信用卡於屈臣
    氏- 板七分公司消費2 筆，金額分別為5,979 元、9,720 元
    （見本院卷第34頁）；分別於95年2 月8 日、95年2 月10日
    、95年3 月8 日持聯邦商銀信用卡於燦坤實業股份有限公司
    - 新埔店消費4 筆，金額分別為44,398元、3,832 元、8,66
    6 元、7,080 元（見本院卷第41頁）；於95年2 月28日持聯
    邦商銀信用卡於遠東百貨股份有限公司消費3 筆，金額共計
    10,509元（見本院卷第41頁）；分別於94年4 月19日、94年
    7 月3 日持萬泰商銀信用卡於阿瘦皮鞋消費2 筆，金額分別
    為10,048元、30,028元（見本院卷第48頁）；於95年1 月24
    日持萬泰商銀信用卡於聯強電訊消費12,900元（見本院卷第
    50頁）；於95年2 月25日持萬泰商銀信用卡於燦坤實業股份
    有限公司- 中和旗艦店消費21,366元（見本院卷第50頁）；
    於95年3 月1 日持萬泰商銀信用卡於MOTOROLA- 榮昇消費16
    ,000元（見本院卷第50頁）；分別於94年8 月29日、94年8
    月31日、94年9 月1 日、94年9 月3 日、94年9 月7 日、95
    年3 月14日持大眾商銀信用卡於勝立生活百貨消費7 筆，金
    額分別為14,100元、24,600元、8,400 元、2,494 元、13,3
    50元、1,600 元、2,543 元（見本院卷第60至62頁）；於94
    年11月28日持大眾商銀信用卡於城永百貨有限公司消費14,4
    00元（見本院卷第61頁）；於94年12月21日持大眾商銀信用
    卡於全虹通信- 板中店消費10,305元（見本院卷第61頁）；
    於95年1 月10日持大眾商銀信用卡於ARTDECO 消費13,075元
    （見本院卷第62頁）；於95年1 月21日持大眾商銀信用卡於
    家福股份有限公司- 板橋消費10,164元（見本院卷第62頁）
    ，然依債務人所提之財政部臺灣省北區國稅局94、95年度綜
    合所得稅各類所得資料清單影本觀之，其於上開年度之所得
    均為0 元（見本院97年度消債清字第23號卷第15、16頁），
    益見債務人上開消費有奢靡消費之情事。債務人雖主張其獨
    力扶養4 名未成年子女，無法覓得固定工作，經濟來源除政
    府給予低收入補助外，僅靠偶爾打零工維持生活支出云云，
    惟其上開消費行為之消費額度，不但與其每月收入顯不相當
    ，且非日常生活必要支出，而有奢靡消費之情事，足認債務
    人之主張顯非可採，是債權人認債務人有高度道德風險之虞
    ，並非無據，堪認債務人應有消費者債務條例第134 條第4
    款「因浪費、賭博或其他投機行為，致財產顯然減少或負擔
    過重之債務，而生開始清算之原因」之情事存在，應屬無疑
    。
四、綜上所述，本件堪認債務人有消費者債務清理條例第134 條
    第4 款所規定之不應免責之情形存在，爰裁定如主文。
中    華    民    國    99    年    10    月     22   日
                  民事第一庭    法  官  陳翠琪
上為正本係照原本作成
如不服本裁定，應於裁定送達後10日內，以書狀向本院提出抗告
，並繳納抗告費新台幣1,000 元
中    華    民    國    99    年    10    月     25   日
                                書記官  簡曉君

司法院資訊處製作；財團法人民間司法改革基金會備份。
